【裁判字號】    97,交簡上,52
【裁判日期】    970625
【裁判案由】    過失傷害
【裁判全文】
臺灣臺南地方法院刑事判決            97年度交簡上字第52號
公  訴  人  臺灣臺南地方法院檢察署檢察官
上  訴  人
即  被  告  乙○○
上列上訴人即被告因業務過失傷害案件，不服本院96年度交簡字
第2289號中華民國97年1月31日第一審判決（聲請簡易判決處刑
案號：96年度調偵字第631號），提起上訴，本院管轄之第二審
合議庭判決如下：
    主  文
上訴駁回。
乙○○緩刑貳年。
    事  實
一、乙○○為建築工人，平日駕車載運工具及材料至工地工作，
    係從事駕駛業務之人，於民國95年11月12日上午7時35分許
    ，駕駛其所有之車牌號碼8S-3497號自用小貨車欲前往工地
    ，自臺南縣大內鄉大內村67-2號旁之空地，由北向南起駛欲
    穿越南181線進入東向車道時，本應注意行車起步前應顯示
    方向燈，注意前後左右有無障礙或車輛行人，並應讓行進中
    之車輛行人優先通行，而依當時情形，又無不能注意之情事
    ，竟疏於注意，未讓行進中之車輛優先通行，即貿然向左駛
    出該空地，適有未配戴安全帽之丙○○騎乘車牌號碼
    J29-006號重型機車，沿南181線由西向東駛來，丙○○所騎
    乘之上開重型機車因閃避不及，遂與乙○○所駕駛之上開自
    用小貨車發生撞擊，丙○○因而受有右側腦內出血及硬腦膜
    下出血、左側腦挫傷腦內出血、多處擦傷及水腦症等重傷害
    ，經送醫治療，於本院審理中丙○○仍具語言功能異常、右
    側肢體無力、遺存溝通及語言障礙、喪失工作能力、智能退
    化及現實感喪失、言語、記憶等能力退化，工作及生活能力
    顯著退化、語言能力表現，雖可正常發音，但內容出現言不
    對題，亦屬腦傷表現、遺存右手、腿無力（肌力，4/5）、
    嚴重減損語言能力、從事簡易農作恐有困難、恢復狀況尚可
    ，但仍有頭痛，語言功能異常，表情錯亂，脾氣差等情形，
    上開症狀有時很難完全復原等重傷害。又乙○○於本件犯行
    未被偵查機關發覺前自行向前往現場處理車禍之警員坦承肇
    事，並願接受裁判，因而知悉上情。
二、案經丙○○訴由臺南縣警察局善化分局報告臺灣臺南地方法
    院檢察署檢察官偵查後提起公訴。
    理  由
一、訊據上訴人即被告固不否認其於95年11月12日上午7時35分
    許，駕駛其所有之車牌號碼8S-3497號自用小貨車欲前往工
    地，自臺南縣大內鄉大內村67-2號旁之空地，由北向南起駛
    欲穿越南181線進入東向車道時，適有未配戴安全帽之丙○
    ○騎乘車牌號碼J29-006號重型機車，沿南181線由西向東駛
    來，丙○○所騎乘之上開重型機車與乙○○所駕駛之上開自
    用小貨車發生撞擊，丙○○因而受有右側腦內出血及硬腦膜
    下出血、左側腦挫傷腦內出血、多處擦傷及水腦症等傷害，
    丙○○經送醫治療，於本院審理中仍具語言功能異常、右側
    肢體無力、遺存溝通及語言障礙、喪失工作能力、智能退化
    及現實感喪失、言語、記憶等能力退化，工作及生活能力顯
    著退化、語言能力表現，雖可正常發音，但內容出現言不對
    題，亦屬腦傷表現、遺存右手、腿無力（肌力，4/5）、嚴
    重減損語言能力、從事簡易農作恐有困難、恢復狀況尚可，
    但仍有頭痛，語言功能異常，表情錯亂，脾氣差等情形，上
    開症狀有時很難完全復原等情，惟矢口否認有何上開犯行，
    辯稱：其不知道為何會發生車禍，也不知道其有何過失，其
    有注意前後左右都沒車才開車，當時視線良好，其沒有發現
    有車子，是告訴人自己撞上伊云云；又上訴人即被告之上訴
    意旨略以：
  (一)其非以駕駛為業務，該小貨車僅為其交通代步工具，其非係
    從事業務之人。
  (二)被害人癒後良好，可獨自出門散步，獨自荷鋤下田工作，自
    行騎腳踏車及修剪樹籬，顯見被害人並未達重傷害之程度。
  (三)卷內奇美醫院柳營分院病歷摘要，是否已達到重傷害之程度
    ，應有重行鑑定之必要。
二、經查：
  (一)上訴人即被告固不否認其於95年11月12日上午7時35分許，
    駕駛其所有之車牌號碼8S-3497號自用小貨車欲前往工地，
    自臺南縣大內鄉大內村67-2號旁之空地，由北向南起駛欲穿
    越南181線進入東向車道時，適有未配戴安全帽之丙○○騎
    乘車牌號碼J29-006號重型機車，沿南181線由西向東駛來，
    丙○○所騎乘之上開重型機車與陳桂琳所駕駛之上開自用小
    貨車發生撞擊，丙○○因而受有右側腦內出血及硬腦膜下出
    血、左側腦挫傷腦內出血、多處擦傷及水腦症等傷害等情
    業經被告供述在卷，與告訴人即被害人丙○○所為證述相符
    ，且有交通事故調查報告表(一)(二)、現場圖各1份、照片10張
    及診斷證明書10份在卷可參，是此部分之事實已堪認定。
  (二)按起駛前應顯示方向燈，注意前後左右有無障礙或車輛行人
    ，並應讓行進中之車輛行人優先通行，道路交通安全規則第
    89條第1項第6款定有明文。查：
    1.本件車禍經本院送台灣省台南區車輛行車事故鑑定委員會
      鑑定，其鑑定內容為：「乙○○駕駛小貨車，起駛未讓行
      進中車輛先行，為肇事原因；丙○○無肇事原因」等情，
      有台灣省台南區車輛行車事故鑑定委員會鑑定意見書一份
      在卷可參。
    2.被告於警詢中供稱：「事故前我駕駛自小貨車8S-3497號
      ，自事故現場大內村67-2號旁民宅北向南行駛出來作左轉
      進入南181線，突然我發現有1部機車（指丙○○所駕駛
      J29-006號）出現在我車子右前車角部位，我發現危險立
      即煞車，但機車左側把手仍然擦撞到我車子右前車角因而
      失控倒地」、「我發現對造機車出現在我車子右前車角部
      位時就發現危險，我立即踩煞車但已經來不及閃避，當時
      他的方向是由西向東行駛」等語（見警卷頁2）；又被告
      於偵查中供稱：「（事故發生前有無看到對方機車?）都
      沒有，我雙向都有看，當時視線也良好，我沒有發現有車
      子，是他自己撞上我，我並沒有撞上他」、「他車子沒有
      損壞，兩方面都有錯，不是我一個人的錯」等語（見偵查
      卷頁4），足證被告駕駛自小貨車自臺南縣大內鄉大內村
      67-2號旁之空地起步，即以朝向東南之斜行方向橫越南
      181線道，並駛入東向車道，益徵其起步前，並未注意後
      方來車，未讓直行中之告訴人機車先行，此參酌交通事故
      現場照片，其自小貨車當時處於斜停狀態至明。據此，上
      訴人即被告未注意前後左右有無障礙或車輛行人，並應讓
      行進中之車輛行人優先通行，已屬違反道路交通安全規則
      第89條第1項第6款之規定。
    3.互核上開台灣省台南區車輛行車事故鑑定委員會鑑定意見
      書及上開說明相符，且有交通事故調查報告表(一)(二)、現場
      圖各1份、照片10張在卷可參，是被告未遵守上開道路交
      通安全規則第89條第1項第6款之規定，是上訴人即被告有
      過失行為，足堪認定。
  (三)按刑法上所謂業務，係指個人基於其社會地位繼續反覆所執
    行之事務，包括主要業務及其附隨之準備工作與輔助事務在
    內。此項附隨之事務，祇須與其主要業務有直接、密切之關
    係者，即可包含在業務概念中，而認其屬業務之範圍。本件
    上訴人係外燴廚師，平日以駕駛貨車載運辦理外燴所需物品
    、材料、器具等物至各地辦理外燴事宜，自屬以駕駛為其附
    隨業務之人，最高法院97年度台上字第978號判決參照。經
    查：
    1.被告於偵查時供稱：「（職業? 當時駕車目的?）水泥工
      ，車子是我的，當時開車是要去工作，平常有載東西都會
      開該貨車前往」等語（見偵查卷頁4）。
    2.被告於96年9月19日以刑事答辯狀供稱：「其從事農業，
      於農閒時作水泥工補貼家用，該小貨車係農業用，偶爾承
      作房屋補修兼載水泥砂及水泥工器具」等語（見院卷96年
      度交簡字第2289號卷頁31）。
    3.被告於本院審理時供稱：「（你做什麼工作?）水泥匠、
      粗工」等語（見院卷96年度交簡上字第52號卷頁60）。
    4.互核上開被告於偵查中所為之供述與其向本院所陳報之刑
      事答辯狀及本院審理時所為之供述相符，可見被告係從事
      建築水泥部分工作之人員，平日駕車載運工具及材料前往
      工地進行施工，依上開最高法院判決意旨，被告自屬以駕
      駛為其附隨業務之人，至為明確。從而，被告於本院審理
      時翻異其辭，辯稱其：「（你平時工作是否都會駕駛案發
      這輛8S-3497?）不是，我通常騎機車」、「（你去承辦水
      泥工程，需要開車載運工具嗎?）不用，因為老闆就會把
      工具載去工地放好」、「（你那天開這輛車要做什麼?）
      要去吃早點」云云，顯係卸責之詞，洵不足採，是被告此
      部分之指摘，核無可採。
  (四)又按確定判決既判力之原則，不論實質上或裁判上之一罪，
    其一部事實已經判決確定者，對於構成一罪之其他部分，均
    有其適用，此乃基於審判不可分之關係，在審理事實之法院
    ，就全部犯罪事實，依同法第267條之規定，本應予以審判
    ，故其判決確定之效力，應及於全部之犯罪事實。然若係於
    最後審理事實之法院宣判後，始另行發生之事實，既非該法
    院所得審判，即為該案判決之既判力所不及。是既判力對於
    時間效力之範圍，係以最後審理事實法院之宣示判決日為判
    斷之標準，而得上訴於第二審之第一審刑事判決，如於上訴
    第二審後，又依法撤回上訴，其上訴撤回之日，雖為判決確
    定日，但其既判力之時點，基於上開原則，仍應以第一審宣
    示判決之日為其準據，最高法院97年度台上字第1956號判決
    參照。又刑法第10條第4項第6款所謂其他於身體或健康有重
    大不治或難治之傷害，係指傷害重大，且不能治療或難於治
    療者而言，故傷害雖屬不治或難治，如於人之身體或健康無
    重大影響者，仍非本款所稱之重傷；且關於重傷之認定，非
    專門學識之人詳予鑑定，不足以資核斷，最高法院96年度台
    上字第7098號判決參照。是依上開最高法院判決意旨可知，
    最後審理事實之法院宣判前之犯罪事實均為既判力所及，亦
    即法院均須加以審理，進而言之，告訴人即被害人是否達重
    傷結果亦應以法院審理中為時點。經查：
    1.告訴人即被害人丙○○因本件車禍事故後，其先後就診經
      財團法人奇美醫院診斷之內容如下表所載：
┌─┬───────────┬───────────┬────┬──────┬────┐
│編│診斷內容              │醫師囑言              │科別    │開立診斷證明│開立日期│
│號│                      │                      │        │書之醫院名稱│        │
├─┼───────────┼───────────┼────┼──────┼────┤
│1 │右側挫傷性顱內出血，硬│95年11月12日經急診住加│神經外科│奇美醫院柳營│95.12.1 │
│  │腦膜下出血，左側挫傷性│護病房治療，95年11月12│        │分院        │        │
│  │顱內出血，多處擦傷（顏│日開刀行開顱術移除血塊│        │            │        │
│  │面及四肢）            │，加護病房治療自95年11│        │            │        │
│  │                      │月12日至95年11月23日，│        │            │        │
│  │                      │95年12月3日出院，計住 │        │            │        │
│  │                      │院天數22天。          │        │            │        │
├─┼───────────┼───────────┼────┼──────┼────┤
│2 │右側腦內出血及硬腦膜下│95年11月12日經急診住院│神經外科│同上        │95.12.8 │
│  │出血，左側腦挫傷，腦內│，當時左側開顱手術及右│        │            │        │
│  │出血，多處擦傷        │側腦壓監測器植入手術，│        │            │        │
│  │                      │95年12月3日出院，計住 │        │            │        │
│  │                      │院20天，目前語言功能異│        │            │        │
│  │                      │常，右側肢體無力。    │        │            │        │
├─┼───────────┼───────────┼────┼──────┼────┤
│3 │右側挫傷性顱內出血，硬│95年12月15日經急診住院│神經外科│同上        │95.12.28│
│  │腦膜下出血，左側挫傷性│治療，95年12月16日開刀│        │            │        │
│  │顱內出血術後，水腦症，│行左側顱骨成形術及腦室│        │            │        │
│  │左側顱骨缺損          │腹膜腔分流術，95年12月│        │            │        │
│  │                      │28日出院，計住院天數14│        │            │        │
│  │                      │天，遺存溝通及語言障礙│        │            │        │
│  │                      │。                    │        │            │        │
├─┼───────────┼───────────┼────┼──────┼────┤
│4 │右側腦挫傷出血及硬腦膜│95年11月12日住院，當日│神經外科│同上        │96.2.9  │
│  │下出血，左側腦內出血，│行左側開顱手術移除血塊│        │            │        │
│  │多處擦傷，水腦症      │，95年12月3日出院，計 │        │            │        │
│  │                      │住院22天，其中加護病房│        │            │        │
│  │                      │12天，95年12月15日二次│        │            │        │
│  │                      │住院，95年12月16日行顱│        │            │        │
│  │                      │骨成形手術及腦室腹膜腔│        │            │        │
│  │                      │引流管植入手術，95年12│        │            │        │
│  │                      │月28日出院，計住院14天│        │            │        │
│  │                      │，遺留語言溝通障礙，喪│        │            │        │
│  │                      │失工作能力。          │        │            │        │
├─┼───────────┼───────────┼────┼──────┼────┤
│5 │器質性腦徵候群        │病人因95年11月12日車禍│精神科  │同上        │96.3.9  │
│  │                      │頭部外傷導致情緒不穩，│        │            │        │
│  │                      │智能退化及現實感喪失。│        │            │        │
├─┼───────────┼───────────┼────┼──────┼────┤
│6 │器質性腦徵候群        │病人因頭部外傷導致腦部│精神科  │同上        │96.8.24 │
│  │                      │功能受損，言語、記憶等│        │            │        │
│  │                      │能力退化，並有癲癇症，│        │            │        │
│  │                      │須要長期服藥，及他人隨│        │            │        │
│  │                      │時在旁照顧，工作及生活│        │            │        │
│  │                      │能力顯著退化。        │        │            │        │
├─┼───────────┼───────────┼────┼──────┼────┤
│7 │右側腦挫傷，腦出血及硬│95年11月12日住院，95年│神經外科│同上        │96.9.12 │
│  │腦膜下出血，左側腦內出│12月3日出院，95年11月 │        │            │        │
│  │血，水腦症            │12日行開顱手術，95年12│        │            │        │
│  │                      │月15日再次住院，95年12│        │            │        │
│  │                      │月28日出院，95年12月16│        │            │        │
│  │                      │日行顱骨成形手術，目前│        │            │        │
│  │                      │左側顱骨凹陷，可再行顱│        │            │        │
│  │                      │骨成形手術。          │        │            │        │
├─┼───────────┼───────────┼────┼──────┼────┤
│8 │重大創傷（腦部）、器質│病人於95年11月12日遭頭│精神科  │同上        │96.10.5 │
│  │性腦徵候群            │部外傷導致顱內出血，經│        │            │        │
│  │                      │外科治療後，96年2月9日│        │            │        │
│  │                      │到本科門診就診，呈現人│        │            │        │
│  │                      │格改變，衝動控制力變差│        │            │        │
│  │                      │等症狀，需終生每月固定│        │            │        │
│  │                      │返診，規則服藥控制病情│        │            │        │
│  │                      │。                    │        │            │        │
├─┼───────────┼───────────┼────┼──────┼────┤
│9 │右側挫傷性顱內出血，硬│95年12月28日至96年10月│中醫科  │同上        │96.10.9 │
│  │腦膜下出血，左側挫傷性│9日來門診緊急治療，宜 │        │            │        │
│  │顱內出血術後，水腦症，│繼續追蹤治療。        │        │            │        │
│  │左側顱骨缺損          │                      │        │            │        │
├─┼───────────┼───────────┼────┼──────┼────┤
│10│器質性腦徵候群        │病人自96年2月9日起規則│精神科  │同上        │97.4.7  │
│  │                      │於本科門診追蹤，目的為│        │            │        │
│  │                      │控制情緒，在藥物治療下│        │            │        │
│  │                      │，情緒尚稱穩定，但個性│        │            │        │
│  │                      │執著，不易變通，推測可│        │            │        │
│  │                      │能是腦傷所致，其語言能│        │            │        │
│  │                      │力表現，雖可正常發音，│        │            │        │
│  │                      │但內容出現言不對題，亦│        │            │        │
│  │                      │屬腦傷表現，建議安排正│        │            │        │
│  │                      │式精神鑑定，以釐清其目│        │            │        │
│  │                      │前精神狀態。          │        │            │        │
├─┼───────────┼───────────┼────┼──────┼────┤
│11│右側腦內出血，左側腦內│95年11月12日經急診行開│神經外科│同上        │97.4.9  │
│  │出血，水腦症（阻塞性）│腦手術，95年12月16日行│        │            │        │
│  │，多處擦傷（四肢）    │腦室引流管植入及顱骨成│        │            │        │
│  │                      │形手術，95年12月28日出│        │            │        │
│  │                      │院，計住院兩次，第一次│        │            │        │
│  │                      │22天，第二次14天，遺存│        │            │        │
│  │                      │右手、腿無力（肌力，  │        │            │        │
│  │                      │4/5）。               │        │            │        │
├─┼───────────┼───────────┼────┼──────┼────┤
│12│                      │是嚴重減損語言能力，其│專用病情│同上        │11月21日│
│  │                      │他傷勢如右側肢體偏癱即│摘要    │〔財團法人奇│        │
│  │                      │為重大不治之傷害。    │        │美醫院柳營分│        │
│  │                      │                      │        │院96年11月30│        │
│  │                      │                      │        │日（九六）奇│        │
│  │                      │                      │        │院柳醫字第六│        │
│  │                      │                      │        │一八六號函〕│        │
├─┼───────────┼───────────┼────┼──────┼────┤
│13│                      │1.兩次住院間均需僱請看│專用病情│同上        │97.4.19 │
│  │                      │  護照護，出院後仍有必│摘要    │〔財團法人奇│        │
│  │                      │  要僱請看護至少一年（│        │美醫院柳營分│        │
│  │                      │  再看恢復情形）。    │        │院97年4月25 │        │
│  │                      │2.前12天需加護病房（95│        │日（九七）奇│        │
│  │                      │  年11月12日至95年11月│        │院柳醫字第七│        │
│  │                      │  23日），之後需一般（│        │三九四號函〕│        │
│  │                      │  四人床）病房。      │        │            │        │
│  │                      │3.從事簡易農作恐有困難│        │            │        │
│  │                      │  ，需休養至少一年以上│        │            │        │
│  │                      │  ，再視回復情形能否回│        │            │        │
│  │                      │  復工作。            │        │            │        │
│  │                      │4.兩次手術住院後均在本│        │            │        │
│  │                      │  院，神經外科、精神科│        │            │        │
│  │                      │  、中醫科及內分泌門診│        │            │        │
│  │                      │  追蹤治療，恢復狀況尚│        │            │        │
│  │                      │  可，但仍有頭痛，語言│        │            │        │
│  │                      │  功能異常，表情錯亂，│        │            │        │
│  │                      │  脾氣差等情形，上開症│        │            │        │
│  │                      │  狀有時很難完全復原。│        │            │        │
└─┴───────────┴───────────┴────┴──────┴────┘
    2.由上開財團法人奇美醫院之診斷證明書可知，告訴人即被
      害人丙○○因本件車禍事故受有右側腦內出血、硬腦膜下
      出血、左側腦挫傷腦內出血，水腦症及多處擦傷等傷害，
      經送醫急救進行數次開顱手術，造成語言功能異常、右側
      肢體無力、遺存溝通及語言障礙、喪失工作能力、智能退
      化及現實感喪失、言語、記憶等能力退化，工作及生活能
      力顯著退化、語言能力表現，雖可正常發音，但內容出現
      言不對題，亦屬腦傷表現、遺存右手、腿無力（肌力，
      4/5）、嚴重減損語言能力、從事簡易農作恐有困難、恢
      復狀況尚可，但仍有頭痛，語言功能異常，表情錯亂，脾
      氣差等情形，上開症狀有時很難完全復原等情，業如上開
      診斷證明書所述，而上開症狀依照上開最高法院判決意旨
      ，已達傷害重大，且不能治療或難於治療之程度，核屬刑
      法第10條第4項第6款之其他於身體或健康有重大不治或難
      治之傷害，為重傷害甚明，是被告提出被害人家居日常生
      活照片數張，辯稱被害人癒後良好，可獨自出門散步，獨
      自荷鋤下田工作，自行騎腳踏車及修剪樹籬，顯見被害人
      並未達重傷害之程度云云，顯係卸責之詞，洵不足採。
  (五)又被告就卷內奇美醫院柳營分院病歷摘要，是否已達到重傷
    害之程度，聲請重行鑑定云云，本院認告訴人即被害人丙○
    ○所受之傷害係屬於刑法第10條第4項第6款之其他於身體或
    健康有重大不治或難治之重傷害，業如上述，乃基於診斷醫
    師之專業經驗於診斷被害人丙○○之後所出具之特殊經驗事
    實所為之認定，自屬有所依據，是此部分之聲請已無必要，
    應予駁回。
  (六)綜上所述，上訴人即被告乙○○因業務過失傷害告訴人即被
    害人李清炎，致告訴人即被害人李清炎受有重傷害等情，堪
    以認定。本件事證明確，被告犯行足堪認定。
三、論罪科刑：
  (一)核被告所為係犯刑法第284條第2項後段之業務過失傷害致重
    傷罪。
  (二)被告犯罪後在未被有偵查權之公務員或機關發覺前，即主動
    向前往現場處理車禍之警員表示犯罪事實，並接受裁判，此
    有警詢筆錄一份在卷可按（見警卷第3頁），被告乙○○行
    為合乎自首之要件，爰依刑法第62條前段減輕其刑。
  (三)原審以被告罪證明確，依刑事訴訟法第449條第1項前段、第
    454條第2項，刑法第284條第2項後段、第62條前段、第41條
    第1項前段，中華民國罪犯減刑條例第2條第1項第3款、第7
    條之規定，量處如原判決主文所示之刑，本院經核原判決認
    事用法，並無不合，量刑亦稱妥適。上訴人即被告上訴意旨
    ，猶執前詞，否認其有上開犯行云云，為無理由，應予駁回
    。
  (四)末查，上訴人即被告前未曾因故意犯罪受有期徒刑以上刑之
    宣告，有台灣高等法院被告全國前案紀錄表在卷可稽，其因
    一時失慮，偶罹刑典，且上訴人即被告於97年6月23日與告
    訴人丙○○就本件業務過失傷害致重傷犯行達成和解，有刑
    事陳報和解書及陳述意見狀、和解筆錄各一紙在卷可參，是
    上訴人即被告於經此教訓後，應知所警惕，無再犯之虞，本
    院認其所宣告之刑以暫不執行為適當，併諭知緩刑二年，以
    勵自新。
據上論斷，應依刑事訴訟法第455條之1第1項、第3項、第368條
，刑法第74條第1項第1款，判決如主文。
本案經檢察官甲○○到庭執行職務。
中    華    民    國    97    年    6    月    25    日
                刑事第二庭  審判長法  官  蘇義洲
                                  法  官  蔡直青
                                  法  官  徐文瑞
以上正本證明與原本無異。
不得上訴。
                                  書記官  張宜柔
中    華    民    國    97    年    6    月    25    日


司法院資訊處製作；財團法人民間司法改革基金會備份。
